最高法院民事判決　　　　　　一○○年度台上字第二○四九號
上　訴　人　興大營造股份有限公司
法定代理人　梁昌枝
訴訟代理人　鍾周亮律師
被 上訴 人　台北市工務局衛生下水道工程處
法定代理人　陳永輝
訴訟代理人　李宜光律師
上列當事人間請求給付工程款等事件，上訴人對於中華民國九十
九年十月十三日台灣高等法院第二審更審判決（九十九年度建上
更(一)字第六號），提起上訴，本院判決如下：
    主  文
原判決及第一審判決關於駁回上訴人請求被上訴人給付延展工期
管理費新台幣貳仟肆佰參拾貳元本息部分之上訴及訴，暨負擔該
訴訟費用部分廢棄。
被上訴人應再給付上訴人新台幣貳仟肆佰參拾貳元，及自民國九
十五年九月二十日起至清償日止按年息百分之五計算之利息。
其他上訴駁回。
廢棄部分之各審訴訟費用由被上訴人負擔；駁回其他上訴部分之
第三審訴訟費用由上訴人負擔。
    理  由
本件被上訴人之法定代理人已變更為陳永輝，經其聲明承受訴訟
，核無不合，先予敘明。
本件上訴人主張：伊於民國九十四年六月二十三日與被上訴人簽
訂工程契約（下稱系爭契約），承攬被上訴人九十四年度管線拆
遷及配合工程（下稱系爭工程），伊已依約完成抽擋排水工程八
十六處，詎被上訴人拒付該部分工程款新台幣（下同）三百十二
萬零二百九十六元。又系爭工程於九十四年十二月三十一日屆完
工期限後，被上訴人要求展期迄九十五年三月十日止，依系爭契
約第十四條第四項之約定，被上訴人應給付伊展延工期工程管理
費十四萬六千八百五十三元。被上訴人積欠伊上述款項共三百二
十六萬七千一百四十九元，爰依約求為命被上訴人給付伊三百二
十六萬七千一百四十九元及自九十五年九月二十日起算之法定遲
延利息（上訴人上開請求其中工程款二十九萬零三百五十八元本
息，及工程管理費十二萬零三百七十七元本息已經第一審及原審
分別判命被上訴人給付確定。上訴人起訴其餘請求，未繫屬本院
部分，不予贅述）。
被上訴人則以：依系爭契約第九條約定，工程款係以實作數量結
算，上訴人並未施作抽擋排水工程，即無計付工程款可言。伊於
系爭契約屆期後，交辦工作予被上訴人施作，乃另訂「新契約」
，而非系爭契約工期之延長，無須支付工程管理費等語置辯。
原審以：上訴人主張其承包系爭工程，已獲被上訴人給付之工程
款額共一千四百三十七萬五千四百九十七元。系爭工程施工補充
說明書（下稱施工說明書）第一章壹、二約定：「本工程契約執
行之上限金額為一千七百五十三萬七千二百三十一元，契約期限
至九十四年十二月三十一日止。兩者無論何者先屆至，即表示契
約完成」。嗣於九十四年十二月三十一日屆至後，被上訴人復委
交施工項目由上訴人施作至九十五年三月十日止等事實，為被上
訴人所不爭，堪信為實在。然上訴人主張其已依約施作抽擋排水
工程八十六處一節，為被上訴人所否認，上訴人就此即應負舉證
責任。查施工說明書陸、一查驗資料明載：(一)本工程查驗係以施
工照片為主要依據，並依規定說明分類拍攝及填寫，每件案件完
成後即需繳交，裝訂成冊，送甲方（即被上訴人）逐一核對備查
，並供工地查驗及估驗計價核對用。(二)估驗計價除依本處流程辦
理外，隱蔽部分應依「照片拍攝」各項規定辦理。二照片拍攝則
明示：……(二)本工程於維護、新增、搶修施工前、中、後均應拍
攝照片，以為計價之主要依據，……(三)如所拍攝之照片，因故無
法沖洗或經沖洗後畫面模糊，乙方（即上訴人）應報請甲方工地
工程司現場確認，並補拍施工後照片始得計價。同說明書貳、五
並約定「乙方（即上訴人）於施工階段如係用戶新接管及管線更
新時須分別建置用戶接管資料，內容包括……3.用戶接管竣工照
片……」。可知兩造約定系爭工程查驗係以施工照片為主要依據
，尤其隱蔽部分更須依照片拍攝辦理。而抽擋排水工程乃施工完
成即不存在之隱蔽工程，依約自應以拍照確認該工程有否施作。
查上訴人所提出之系爭工程工作照片，並無攝及抽擋排水施工者
，上訴人亦自認施工中未拍攝相關照片，即與契約計價約定有違
。至被上訴人是否對於上訴人未附照片請款之其他項目為給付，
核屬被上訴人依權責認定上訴人有無施作工程之範疇，不得執以
推翻施工說明書明定依照片計價之情。上訴人稱照片非必要，未
附照片僅屬罰款問題，尚不足採。次查上訴人固舉經被上訴人之
監工人員羅哲明蓋章之結算明細表上有抽擋排水工程八十六處記
載為證；惟依證人羅哲明所證稱：其為系爭工程的監工，每週約
至工地現場一、二次，每次停留時間約一小時；其未目睹上訴人
施作抽擋排水工程，其係依據上訴人之施工日報所載施工數量，
製作監工日報表，再據監工日報表計算施工數量，製作結算明細
表；上訴人提供的施工照片，並無見到施作抽擋排水工程等語，
尚難認羅哲明所製作之監工日報表及結算明細表與事實相符。證
人即上訴人員工施雨玉雖證稱：遇舊管更新必須做抽擋排水等語
，然觀較竣工圖所載施作抽擋排水工作者，除舊管更新工程外，
尚有管線施工及管線埋設，則被上訴人抗辯證人施雨玉及馮瑞香
證稱遇到污水排放就要施作抽擋排水工作云云，係將一般之抽水
工作誤認為系爭契約特定之抽擋排水工程，尚非無稽。綜上，上
訴人舉證尚不足證明上訴人施作抽擋排水工程之事實，則上訴人
請求被上訴人給付抽擋排水七十八處（八十六處減去經判決確定
之八處）工程費，即屬無據。其次，系爭工程契約期限於九十四
年十二月三十一日屆止後，被上訴人於九十五年一月、二月間先
後多次交辦與系爭契約內容相當之工程予上訴人施作，迄九十五
年三月十日始全部竣工，為兩造不爭之事實，以被上訴人就九十
五年所交辦上開工作，未與上訴人締結新契約，該工作施作流程
、計費方式及驗收付款等程序均援用系爭契約約定等觀之，足認
被上訴人九十五年間所交辦之工程，係屬期限後之追加工程，尚
難謂兩造間成立新契約。則上訴人依系爭契約第十四條第四項「
……展延工期時，乙方（即上訴人）並得向甲方（即被上訴人）
請求按工程總價百分之二‧五除以原工期日數所得金額乘以展延
日數之工程管理費用……」之約定，請求被上訴人給付系爭工程
展延期間六十九日之工程管理費，固非無據；然上訴人主張工程
總價款額應以契約之執行上限金額一千七百五十三萬七千二百三
十一元為準一節，核與系爭契約第九條明定系爭契約為實作數量
（非契約總價）結算不符，尚不可採，上開約定工程總價額應以
被上訴人依約應給付之價金總額一千四百三十七萬五千四百九十
七元為據；計算結果，展期六十九日之工程管理費用額為十二萬
零三百七十七元，上訴人超額請求二萬六千四百七十六元部分，
尚非有理等詞，因而就上訴人請求工程款二百八十二萬九千九百
三十八元本息及展延工期工程管理費二萬六千四百七十六元本息
部分，維持第一審所為上訴人敗訴之判決，駁回其上訴。
關於廢棄部分（即原判決關於駁回上訴人請求被上訴人給付展延
工期管理費二千四百三十二元本息之上訴）：
查上訴人請求被上訴人給付抽擋排水工程八十六處工程款，已經
第一審判命被上訴人給付其中八處工程款二十九萬零三百五十八
元確定（下稱第一審判決確定部分），則被上訴人依系爭契約應
給付之工程總價款額，除被上訴人已給付之一千四百三十七萬五
千四百九十七元外，尚應加計上開數額，合計為一千四百六十六
萬五千八百五十五元；依此準據計算，延展期間工程管理費應為
十二萬二千八百零九元。原法院未察，逕依上開被上訴人已付款
額為準，計算展延工期之工程管理費僅十二萬零三百七十七元，
而駁回上訴人其餘二千四百三十二元之管理費請求，自有可議。
上訴人上訴指摘原判決此部分為不當，求予廢棄，非無理由。應
由本院自為判決，命上訴人再如數給付，並自九十五年九月二十
日起按年息百分之五加付法定遲延利息，以臻適法。
關於駁回其他上訴部分：
原審就被上訴人其餘請求部分，為上訴人敗訴之判決，經核於法
洵無違誤。第一審判決確定部分之既判力範圍僅被上訴人應給付
抽擋排水工程費（八處）二十九萬零三百五十八元之訴訟標的部
分，並不及於該判決認定之事實，復兩造於第一審就（其餘未確
定）抽擋排水費用工程已否施作即有爭執，亦無受第一審確定判
決認定事實拘束（爭點效）可言。上訴論旨，就原審取捨證據、
認定事實之職權行使，指摘原判決此部分違背法令，求予廢棄，
非有理由。
據上論結，本件上訴一部為有理由，一部為無理由。依民事訴訟
法第四百七十七條第一項、第四百七十八條第一項第一款、第四
百八十一條、第四百四十九條第一項、第七十八條，判決如主文
。
中    華    民    國  一○○  年   十一   月  二十四  日
                      最高法院民事第五庭
                          審判長法官  劉  福  聲  
                                法官  黃  義  豐  
                                法官  劉  靜  嫻  
                                法官  袁  靜  文  
                                法官  吳  麗  女  
本件正本證明與原本無異
                                      書  記  官  
中    華    民    國  一○○  年   十二   月    七    日
                                                       s